臺灣屏東地方法院民事判決　　　　　　　93年度重訴字第48號
　　原　　　告　午○○○
　　訴訟代理人　周春米　律師
　　複　代理人　蔡將葳　律師
　　被　　　告　巳○○
　　　　　　　　辰○○
　　　　　　　　戊○○
　　　　　　　　丑○○
　　　　　　　　未○○
　　　　　　　　子○○
　　　　　　　　寅○○
　　　　　　　　丁○○
　　　　　　　　丙○○
　　　　　　　　甲○○
　　　　　　　　乙○○
　　　　　　　　壬○○
　　　　　　　　癸○○
　　兼　共　同
　　訴訟代理人　林豊輝　　屏東.
　　被　　　告　己○○
　　　　　 　　 庚○○
　　　　　 　　 辛○○
　　兼上列三人
　　共　　　同
　　訴訟代理人　卯○○
上列當事人間請求分割共有物事件，本院於民國94年4 月20日言
詞辯論終結，判決如下：
    主    文
兩造共有坐落屏東縣東港鎮○○段九九六地號、地目田、面積一
九一二點一一平方公尺土地，同段九九七地號、地目田、面積二
九五六點五二平方公尺土地及同段九九八地號、地目田、面積一
０九０點六三平方公尺土地，准依如附圖所示方法合併分割：編
號１部分面積一０四六點一三平方公尺土地分歸原告所有；編號
２、４部分面積依序為一一二四點一八、三０六０點三三平方公
尺土地分歸被告巳○○、辰○○、戊○○、丑○○、未○○、卯
○○、林豊輝、子○○、寅○○、丁○○、己○○、庚○○、辛
○○、丙○○、甲○○、乙○○、壬○○、癸○○、按應有部分
比例依序為四七六七四０分之三九七二九、四七六七四０分之三
九七二八、四七六七四０分之三九七二八、四七六七四０分之一
一九一八五、四七六四七０分之一七０二七、四七六七四０分之
一七０二六、四七六七四０分之一七０二七、四七六七四０分之
一七０二六、四七六七四０分之一七０二六、四七六七四０分之
八五一三、四七六七四０分之五六七六、四七六七四０分之五六
七六、四七六七四０分之五六七五、四七六七四０分之二八三八
、四七六七四０分之二八三八、四七六七四０分之二八三七、四
七六七四０分之五九五九三、四七六七四０分之五九五九二保持
共有；編號３部分面積七二八點六一平方公尺土地分歸兩造按原
應有部分比例保持共有。
原告應補償被告之金額如附表二所示。
訴訟費用由兩造按原應有部分比例分擔。
    事實及理由
一、原告主張：坐落屏東縣東港鎮○○段996 地號、地目田、面
    積1912.11 平方公尺土地，同段997 地號、地目田、面積
    2956.52 平方公尺土地，及同段998 地號、地目田、面積
    1090.63 平方公尺土地，為兩造所共有，應有部分各如附表
    一「三筆各持分」欄所示。系爭土地並無因其使用目的而有
    不能分割之情形，且兩造間亦未以契約訂有不分割之期限，
    惟兩造就其分割方法迄未能達成協議，爰依民法第823 條規
    定，請求為合併分割之判決，並聲明：兩造共有系爭土地准
    予合併分割。
二、被告則以：同意合併分割系爭土地，並同意分割後由被告全
    體繼續保持共有，惟因系爭土地上鐵皮屋係未經共有人同意
    而興建，希望將該部分土地分配與被告，而將西南側土地分
    配與原告，以利被告將來分割並開闢道路通往系爭土地東側
    等語，資為抗辯。
三、查坐落屏東縣東港鎮○○段996 地號、地目田、面積1912.1
    1 平方公尺土地，同段997 地號、地目田、面積2956.52 平
    方公尺土地，及同段998 地號、地目田、面積1090.63 平方
    公尺土地，為兩造所共有，應有部分各如附表一「三筆各持
    分」欄所示。系爭三筆土地地目均為田，經東港鎮都市計劃
    編定為乙種工業區，並無不能分割之情形，兩造亦無不為分
    割之約定，復不能以協議定分割之方法，為兩造所不爭，並
    有土地登記簿謄本、都市計畫土地使用分區證明書（附於鑑
    定報告書）可憑，自屬真實。原告請求法院判決分割，尚無
    不合，應予准許。又查兩造共有系爭三筆土地相互毗鄰，有
    地籍圖謄本一份可稽，共有人及各共有人於該三筆土地之應
    有部分均相同，有土地登記簿謄本可考，其等並同意合併分
    割（本院卷第135 、175 至176 頁），自應依兩造意願予以
    合併分割。
五、系爭三筆土地位於屏東縣東港鎮20公尺寬之沿海路旁，略呈
    東西向長方形狀，由東至西方向依序為996 、997 、998 地
    號土地，998 地號土地西側與沿海路之間，另有兩造及訴外
    人財政部國有財產局共有之同段999 地號土地間隔，999 地
    號土地為綠地保留地，現況為空地，997 、996 土地則並無
    臨路，需經由998 、999 地號土地連接對外。而997 地號土
    地中間靠近北側部分，有原告經本院執行處拍賣取得之未辦
    理建物所有權第一次登記之鐵架蓋鐵皮倉庫，其餘土地皆為
    空地，雜草叢生等情，業據本院勘驗並囑託屏東縣東港地政
    事務所派員鑑測明確，製有勘驗筆錄、現況略圖及複丈成果
    圖在卷足憑（本院卷133至136 頁、第141 頁），並有照片4
    張可稽（本院卷第33、34頁），兩造復無爭執，堪信為真實
    。
六、被告抗辯系爭鐵架蓋鐵皮倉庫係未經共有人同意而興建，不
    應加以保留，該倉庫所在位置即如附圖所示編號１部分土地
    應分配與被告全體，而原告則應分配編號１部分下方之土地
    云云。惟查該鐵架蓋鐵皮倉庫面積達489.44平方公尺，有前
    開複丈成果圖可參，且於民國91年4 月間經鑑定其價格約新
    台幣（下同）737,641 元，經本院執行處拍賣，而由原告於
    93 年3月4 日得標買受，取得該建物所有權，並依法繳納房
    屋契稅等情，為兩造所不爭，並有93年度契稅繳款書收據一
    份可稽（本院卷第204 頁），且據本院依職權調閱本院92年
    度執字第9322號清償債務強制執行事件卷宗核閱屬實，自屬
    真實。如依被告所提方案分割，原告經拍賣取得之上開建物
    勢須全部拆除，始能交付被告分得土地，則原告不但不能充
    分利用其經拍賣取得之建物，反須拆除之，對原告之損害非
    微；而被告分得如附圖所示編號１部分之位置，原告分得該
    部分下方位置，亦未見創造更多經濟價值，尚非妥適。況本
    院執行處於原告拍定時，曾發函通知共有人及全體被告，是
    否優先承購系爭鐵皮倉庫及原共有人徐文曲於系爭土地之應
    有部分，其等逾期未表示意見，視為放棄優先購買權（本院
    92執字第9322號執行卷第185 至215 頁）。被告既已放棄優
    先承購權而確定由原告取得所有，則由原告分配系爭倉庫所
    在土地，應屬公允，否則無以保護原告經法定拍賣程序取得
    之利益。原告主張將如附圖所示編號１部分土地分配與其，
    其餘土地分配與被告共有，而未保留通行巷道。然系爭土地
    除西側可經由同段999 地號土地與沿海路接通外，其北、東
    、南側鄰接之土地均無道路存在，無法通行；而被告全體多
    達18人，將來亦需就分配土地再行分割為單獨所有，被告亦
    曾表示希望開闢道路，此為原告所不反對（本院卷第199 頁
    ），是有於系爭土地另行留設通行巷道之必要。原告之分割
    方法未保留巷道，尚非適當。被告辯稱應於系爭土地北側，
    沿界址線開闢道路云云，惟此舉勢必拆除系爭鐵架蓋鐵皮倉
    庫以連接至西側沿海路，對原告自屬不利，尚難採酌。而如
    附圖所示分割方法，於系爭鐵架蓋鐵皮倉庫南側沿該倉庫邊
    緣留設寬6 公尺之巷道，即如該圖所示編號３部分面積
    728. 61 平方公尺，使分得如圖所示編號２部分面積
    1124.18 平方公尺土地及編號４部分面積3060.33 平方公尺
    土地，均可經由該編號３部分巷道，通行至系爭土地西側接
    鄰之沿海路，增加裡地價值，較為適宜。被告並陳明分割後
    仍願保持共有（本院卷第175 頁），並無不可，爰將編號２
    、４部分土地分配與被告維持共有，應有部分詳如附表一「
    取得分配編號之持分」欄所示。其餘編號１部分土地則分歸
    原告單獨取得。又共有土地留設巷道，應由全體共有人分擔
    始為公平，該編號３部分巷道土地即應由兩造按原應有部分
    比例保持共有。本院斟酌上情及兩造使用土地現狀、系爭土
    地之經濟效益，兼顧兩造之利益，認以依此方案所示方法分
    割最為適當。
七、按法院裁判分割共有物，除應斟酌各共有人之利害關係，及
    共有物之性質外，尚應斟酌共有物之價格；倘各共有人中有
    不能按其應有部分受分配，或所受分配之不動產，其價格不
    相當者，法院非不得命以金錢補償之，最高法院57年台上字
    第2117號判例意旨可供參酌。查如附圖所示分法分割結果，
    雖兩造分得土地之面積與其應有部分折算面積相符，惟分得
    臨20公尺寬之沿海路土地之價值，顯較分得未面臨道路之其
    餘之土地為高，則依前開判例意旨，自應就其價值為斟酌並
    定互為補償之方法。經本院囑託華聲企業發展鑑定顧問有限
    公司鑑定結果，認原告分得土地之價值，較其按應有部分計
    算之價值多出1,404,954 元，各該被告減少價值則詳如附表
    二所示，有該公司鑑定報告書可稽（外放）。經核該鑑定結
    果已詳細敘明其所憑據之理由、鑑定之方法，而為客觀之評
    估，兩造復無爭執，自屬可採。被告分得土地之價值較低，
    未能按其應有部分受分配，自應由原告以金錢補償之，爰依
    上開鑑定結果定兩造間應補償及受補償之金額如附表二所示
    。
八、據上論結，原告之訴為有理由，依民事訴訟法第78條、第80
    條之1 、第85條第1 項但書，判決如主文。
中　　華　　民　　國　　94　　年　　4 　　月　　29　　日
                    民事第二庭
                            審判長法官  阮世賢
                            法      官  陳松檀
                            法      官  楊中琪
正本係照原本作成。
如不服本判決，應於收受送達後二十日內向本院提出上訴書狀。
                            書  記  官   劉音利
中　　華　　民　　國　　94　　年　　4 　　月　　29　　日
